【裁判字號】    97,上,494
【裁判日期】    980317
【裁判案由】    給付委任報酬等
【裁判全文】
臺灣高等法院民事判決                   97年度上字第494號
上    訴    人  永全證券股份有限公司
即附帶被上訴人
法 定 代 理 人  甲○○
訴 訟 代 理 人  洪榮彬律師
                吳尚昆律師
                李怡卿律師
被  上  訴  人  乙○○
即 附帶上訴 人
訴 訟 代 理 人  呂其昌律師
上列當事人間給付委任報酬等事件，上訴人對於中華民國97年4
月11日臺灣桃園地方法院96年度訴字第580號第一審判決提起上
訴，被上訴人並為附帶上訴及為訴之追加，本院於98年3月3日言
詞辯論終結，判決如下：
    主      文
原判決關於命永全證券股份有限公司給付超過新臺幣肆佰零壹萬
捌仟柒佰零貳元本息部分，及該部分假執行之宣告，暨訴訟費用
之裁判均廢棄。
上開廢棄部分，乙○○在第一審之訴及假執行之聲請均駁回。
永全證券股份有限公司就車馬費新臺幣拾萬壹仟伍佰元部分，
應再給付乙○○自民國九十六年四月二十八日起至九十六年九月
十四日止，按年息百分之五計算之利息。
永全證券股份有限公司其餘上訴駁回。
乙○○附帶上訴及其餘擴張之訴駁回。
第一、二審訴訟費用（含附帶上訴及擴張之訴）除確定部分外，
由永全證券股份有限公司負擔十分之八，餘由乙○○負擔。
    事實及理由
甲、程序方面：
一、按在第二審為訴之變更或追加，非經他造同意，不得為之。
    但擴張或減縮應受判決事項之聲明者，不在此限。民事訴訟
    法第446條第1項及第255條第1項第3款分別定有明文。查被
    上訴人即附帶上訴人（下稱被上訴人）在原審主張：伊因上
    訴人即附帶被上訴人（下稱上訴人）違法假處分伊之董事長
    及董事職權，致伊未能領得原任期內之董事長薪資、職務加
    給、董事長獎金（包括端午、中秋、年終、團體、紅利、全
    勤等獎金）、董事酬勞金、車馬費等，聲明請求上訴人應給
    付伊534萬7,119元及自民國（下同）96年9月14日民事爭點
    整理狀繕本送達翌日即96年9月15日起至清償日止之遲延利
    息（見原審卷第265頁）。嗣被上訴人於本院就其中車馬費
    35萬元部分追加其利息起算日自起訴狀繕本翌日起算（見本
    院卷第74、75頁），核屬擴張應受判決事項之聲明，揆諸上
    述規定，毋庸得上訴人同意，應予准許。
二、按當事人在第二審不得提出新攻擊或防禦方法；但對於在第
    一審已提出之攻擊或防禦方法為補充者，不在此限，民事訴
    訟法第447條第1項第3款定有明文。查被上訴人主張：上訴
    人於原審及本院97年10月29日準備程序就伊之剩餘任期為91
    年4月1日起至93年5月24日止、上訴人於原審對董事酬勞金
    、各類董事長獎金數額均不爭執，詎其竟於第二審抗辯伊之
    剩餘任期應為91年3月6日起至同年5月14日止或91年4月1日
    起至93年4月2日止，復爭執伊得領取之董事酬勞金、各類董
    事長獎金數額，自屬於第二審始提出新攻擊或防禦方法等語
    。惟查，上訴人於原審即抗辯其係依股東會決議解任被上訴
    人之董事職務，在法院未撤銷股東會決議前，該決議仍屬有
    效，其毋庸給付報酬；又上訴人在第一審雖就董監事酬勞金
    數額無意見，惟已否認被上訴人得領取董事長獎金、全勤獎
    金、中秋、紅利、團體獎金，並抗辯應經過股東會決議始可
    領取董事酬勞金，非可透過訴訟請求，且應依被上訴人任職
    期間之標準領取等語（見原審卷第227至228頁），是上訴人
    於原審就被上訴人得請求領取董事委任報酬之任期，暨被上
    訴人是否得領取董事酬勞金、各類董事長獎金已有爭執，上
    訴人在第二審就被上訴人之剩餘任期應至91年5月14日止或
    至93年4月2日止，及就被上訴人得請求之董事酬勞金及各類
    董事長獎金數額有所爭執，核均屬補充其在第一審已提出之
    防禦方法，揆諸前開說明，自應予准許。被上訴人認此係上
    訴人所提出新防禦方法，尚有誤會。
乙、實體方面：
一、被上訴人起訴主張：
  (一)伊於90年5月25日經上訴人之90年度股東常會選任為董事，
    復經董事會選任為董事長，任期3年，自90年5月25日起至93
    年5月24日止。詎上訴人之監察人陳長壽於91年3月6日違法
    召集91年度第1次股東臨時會（下稱系爭股東會），並經股
    東提出臨時動議決議解任伊董事兼董事長及其他5位董事、
    監察人之職務（下稱系爭決議）。上訴人旋本於系爭決議，
    聲請原法院91年度全水字第2202號假處分裁定（下稱系爭假
    處分裁定），禁止伊及另3位董事行使職權或指定他人代行
    職權，復聲請原法院以91年度執全水字第1079號假處分執行
    程序執行在案。經伊訴請撤銷系爭決議，雖經原法院91年度
    訴字第613號判決伊勝訴，惟因訴外人即上訴人之股東黃振
    球（下稱黃振球）亦訴請撤銷系爭決議，迭經原法院91年度
    訴字第525號、本院93年度上字第105號判決系爭決議應予撤
    銷，及最高法院95年度台上字第202號裁定駁回上訴人之上
    訴確定，伊所提撤銷系爭決議訴訟因無再行撤銷餘地，故經
    本院93年度上字第387號駁回確定。嗣系爭假處分裁定經原
    法院95年度全聲字第379號裁定撤銷確定，伊遭系爭決議解
    任職務應溯及於決議時無效，伊於原任期內仍為上訴人之董
    事長，且上訴人歷年來均有給付董、監事報酬，嗣於93年4
    月3日股東會決議支給董、監事報酬，惟上訴人僅給付伊至
    91年3月31日止之報酬。伊自得依公司法第196條、民事訴訟
    法第538條之4準用第531條、民法第547條、公司法第199條
    第1項之規定，請求上訴人給付伊遭系爭決議違法解任期間
    即91年4月1日起算至93年5月24日止之報酬，依同期間擔任
    上訴人公司董事長之甲○○所領報酬標準，伊得領取之董事
    長報酬，計有：(1)董事長薪資：259萬1,833元、(2)職務加給
    ：34萬833元、(3)董事長獎金（包括端午、中秋、年終、團
    體、紅利、全勤獎金等）：186萬8,910元、(4)車馬費：35萬
    元、(5)董事酬勞金：9萬5,543元，共524萬7,119元。又伊遭
    上訴人聲請假處分，侵害伊之人格權，伊亦得依民法第184
    條、第195條第1項請求上訴人賠償非財產上損害10萬元。
  (二)爰依民事訴訟法第538條之4準用第531條、民法第547條、第
    184條、第195條、公司法第196條、第199條之規定，訴請：
    (1)上訴人應給付伊534萬7,119元及自96年9月14日民事爭點
    整理狀繕本送達翌日起，按年息百分之五計算之利息。(2)願
    供擔保，請准宣告假執行。原審判命上訴人給付489萬7,119
    元（即董事長薪資259萬1,833元、職務加給34萬833元、董
    事長獎金186萬8,910元、董事酬勞金9萬5,543元）本息，並
    駁回被上訴人其餘之訴。上訴人就其敗訴部分聲明不服，提
    起上訴，被上訴人就原審駁回其車馬費35萬元本息部分亦提
    起附帶上訴，並擴張其利息起算日自起訴狀繕本送達翌日起
    算，其餘部分則未據兩造聲明不服，已告確定。並於本院聲
    明：(1)原判決關於駁回伊車馬費35萬元本息部分廢棄。
    (2)上開廢棄部分，上訴人應再給付伊35萬元及自起訴狀繕本
    送達翌日起至清償日止，按年息百分之五計算之利息。(3)對
    造之上訴駁回。
二、上訴人則以：伊於93年4月3日召開93年度股東常會，始決議
    按月給付董監事報酬予執行業務董監事，過去係因伊不諳法
    令致發給董事報酬，公司法第196條為民法之特別規定，被
    上訴人不得依民法第547條請求給付報酬。又獎金係支付員
    工之獎勵金，被上訴人擔任董事長職務，與一般經理人、員
    工不同，伊之公司章程第25條復明定董事可自盈餘中獲配酬
    勞，自不得再分配員工獎金。即令被上訴人得請求伊給付薪
    資、獎金及董事酬勞金等，惟伊於91年5月11日召開股東常
    會，並重新補選董事、監察人，該次股東會決議後，並無任
    何人主張該次股東會決議無效並進而提出撤銷股東會決議之
    訴，該補選決議為合法有效，並於同月14日推選新任董事長
    ，伊又於93年4月3日改選董事、監察人，是被上訴人至多亦
    僅得請求至91年5月14日以前或至93年4月3日以前之報酬，
    不得請求伊合法選任新任董事以後之報酬，且被上訴人僅得
    依其自己過去領取標準請求各項給付，不得依甲○○領取之
    標準請求。況被上訴人既未實際出席董事會等會議，亦不得
    請求車馬費等語，資為抗辯。並於本院聲明：(1)原判決不利
    於伊之部分廢棄。(2)上開廢棄部分，被上訴人在第一審之訴
    及假執行之聲請均駁回。(3)對造之附帶上訴駁回。
三、兩造不爭執事項：
  (一)被上訴人於90年5月25日經上訴人之90年度股東常會選任為
    董事，並經董事會選任為董事長，任期3年，自90年5月25日
    起至93年5月24日止。
  (二)上訴人之股東會於91年3月6日作成系爭決議，解任被上訴人
    董事兼董事長職務，其餘董事於91年3月10日董事會選任甲
    ○○為代理董事長，上訴人並依系爭決議聲請對被上訴人之
    董事職權假處分，經原法院以系爭假處分裁定禁止被上訴人
    行使董事職權（見原審卷第16至19、100、203頁）。
  (三)系爭決議經原法院91年度訴字第525號判決應予撤銷，嗣經
    本院93年度上字第105號判決、最高法院95年度台上字第202
    號裁定上訴駁回確定（見原審卷第12、35至89頁）。
  (四)系爭假處分裁定經原法院於96年1月17日以95年度全聲字第
    379號裁定撤銷（見原審卷第90頁）。
  (五)上訴人於91年5月14日召集91年度第3次臨時董事會議事錄形
    式上為真正（見原審卷第101頁）。
  (六)上訴人給付甲○○董事長兼總經理薪資：(一)董事長薪資259
    萬1,833元；(二)91年4月至93年5月職務加給34萬833元；(三)中
    秋、紅利等獎金186萬8,910元；(四)車馬費35萬元；(五)董事酬
    勞金9萬5,543元（見原審卷第102至110頁）。
  (七)上訴人之公司章程、92年度至94年度股東常會議事手冊為真
    正（見原審卷第111頁至第123頁）。
  (八)上訴人於93年4月3日召集之93年度股東常會決議按月給付董
    監事報酬予執行業務董監事（見原審卷第169頁）。
  (九)被上訴人擔任上訴人之董事長兼總經理期間，每月領取薪資
    9萬元、職務加給2萬5,000元、董事車馬費每次1萬元、91年
    董監事酬勞金7,148元，亦領取中秋、紅利等獎金，被上訴
    人之各類所得明細表影本為真正（見原審卷第171頁、第218
    至222頁）。
  (十)上訴人自成立以來即均按月給付董監事薪資（含薪資、職務
    加給、員工團體獎金等），上訴人於95年3月7日所發函文為
    真正（見原審卷第223頁）。
四、被上訴人又主張：系爭決議違法解任伊之董事長兼總經理職
    務，業經黃振球訴請撤銷確定，系爭假處分裁定亦經伊聲請
    原法院以95年度全聲字第379號裁定撤銷確定，伊於原任期
    內仍為上訴人之董事長，且上訴人歷年來均有給付董事、監
    察人報酬，復於93年4月3日股東會決議支給董、監事報酬，
    伊自得依原任期內上訴人給付予其董事長甲○○之報酬標準
    領取報酬等語。惟此為上訴人所否認，並以前開情詞置辯。
    是本件所應審究者厥為：(一)被上訴人得否依公司法第196條
    、民法第547條之規定，請求上訴人於93年4月3日股東常會
    決議前之董事兼董事長報酬？上訴人是否依習慣或事務之性
    質應給與董事長報酬？(二)被上訴人得否請求上訴人給付原任
    期剩餘期間91年4月1日起至93年5月24日止之報酬？(三)如被
    上訴人得請求領取報酬，其得領取之董事長薪資、職務加給
    、董事酬勞之金額為若干？被上訴人得否領取董事長獎金及
    車馬費35萬元？茲分別論述如下：
  (一)被上訴人得否依公司法第196條、民法第547條之規定，請求
    上訴人於93年4月3日股東常會決議前之董事兼董事長報酬？
    上訴人是否依習慣或事務之性質應給與董事長報酬？
    (1)按所謂訴訟標的，係指為確定私權所主張或否認之法律關
      係，欲法院對之加以裁判者而言。而法律關係，乃法律所
      定為權利主體之人，對於人或物所生之權利或義務關係（
      最高法院61年台再字第186號判例參照）。如為給付之訴
      ，在實體法上須以可以作為請求權基礎之完全性條文（具
      備構成要件及法律效果之法條）始足當之（最高法院97年
      台上字第969號判決意旨參照）。被上訴人固於本院主張
      依公司法第196條之規定請求（見本院卷第83頁反面），
      惟查該實體法之條文並未具備構成要件及法律效果，非屬
      可作為請求權基礎之完全性條文，尚不得作為訴訟標的，
      先予敘明。
    (2)被上訴人主張其於90年5月25日經上訴人之90年度股東常
      會選任為董事，並選任為董事長，任期3年，自90年5月25
      日起至93年5月24日止，嗣上訴人之股東會於91年3月6日
      作成系爭決議，解任被上訴人董事兼董事長職務，其餘董
      事於同年3月10日之董事會選任甲○○為代理董事長，上
      訴人並依系爭決議聲請對被上訴人之董事職權假處分，經
      原法院以系爭假處分裁定禁止被上訴人行使董事職權，嗣
      系爭決議經原法院91年度訴字第525號判決撤銷，迭經本
      院93年度上字第105號判決、最高法院95年度台上字第202
      號裁定上訴駁回確定，系爭假處分裁定復經原法院於96年
      1月17日以95年度全聲字第379號裁定撤銷之事實，業據被
      上訴人提出系爭決議1件、系爭假處分裁定1件、執行命令
      1件、民事判決2件、最高法院民事裁定1件、原法院民事
      裁定1件、董事會會議紀錄2件在卷可憑（見原審卷第12至
      94、100至101頁），是被上訴人於系爭決議經撤銷確定時
      起，即溯及自91年3月6日起回復上訴人公司董事及董事長
      之身分。
    (3)被上訴人又主張：上訴人歷年來均給付公司董事及監察人
      薪資、職務加給等報酬，伊遭違法解任之系爭決議既已經
      撤銷確定，伊自得請求其原任期內之董事長薪資、職務加
      給、獎金等報酬。上訴人則以：伊公司至93年4月3日股東
      常會始決議按月給付董監事報酬，被上訴人自不得請求93
      年4月2日以前之董、監事報酬等語抗辯。
    (4)按股份有限公司與董事間之關係，除公司法另有規定外，
      依民法關於委任之規定；而董事之報酬，未經章程訂明者
      ，應由股東會議定；又委任契約報酬縱未約定，如依習慣
      ，或依委任事務之性質，應給與報酬者，受任人得請求報
      酬，分別為公司法第192條第4項、第196條及民法第547條
      定有明文。即董事與股份有限公司間之法律性質為委任關
      係，董事可否請求股份有限公司給付報酬，應先以公司章
      程中有無載明決之，若未載明，則以其股東會有無決議定
      之，若公司之股東會怠於議定董事之報酬，而依習慣或依
      委任事務之性質，該董事並非因無償而受委任者，董事即
      得請求相當之報酬。再者，董事乃經股東會就有行為能力
      之人選任，以經營公司業務之人，其應得之報酬，性質上
      應屬處理委任事務之對價，為經常性之給付，無論公司是
      否有盈餘均應給付（最高法院94年度台上字第2350號判決
      意旨參照）。
    (5)經查，上訴人公司之原章程並未規定董、監事報酬，嗣上
      訴人公司之股東會於93年4月3日股東會決議按月於50萬元
      額度內支付董監事報酬，並依章程第25條規定支領年度董
      監事報酬，惟不再支領其他薪資、加給、團獎、三節獎金
      等報酬等情，業據被上訴人提出上訴人公司章程為證，並
      有上訴人提出其93年度股東常會議事錄附卷可憑（見原審
      卷第169至171頁），復為兩造所不爭執，應堪信為真實。
      又查，被上訴人於91年3月6日遭解任前均按月領取董事長
      薪資、職務加給、車馬費、董事酬勞金、董事長獎金，又
      被上訴人遭解任後，即由甲○○擔任上訴人公司之董事及
      董事長，亦按月領取董事長薪資、職務加給、車馬費、董
      事酬勞金、董事長獎金，有被上訴人所提其與甲○○之各
      類所得明細表、被上訴人之各類所得扣繳暨免扣繳憑單在
      卷可按（見原審卷第102至110、218至221頁），而上訴人
      之董、監事，係經營上訴人公司業務之人，依其性質，其
      應得之報酬，性質上屬處理委任事務之對價，且上訴人自
      開業以來，執行業務之董事既按月支領報酬（含薪資、職
      務加給、員工團體獎金等），列入各該年度損益表之營業
      費用項下支出，並經監察人審查後，於各該年度股東常會
      中提出報告及承認，此觀上訴人93年4月3日93年度股東常
      會議事錄案由一之說明1.即明（見原審卷第169頁），亦
      有上訴人95年3月7日全管（95）字第0306號函存卷可參（
      見原審卷第223頁），足證上訴人之公司章程雖未訂定董
      、監事之報酬，惟其自設立以來之董、監事報酬均列入營
      業費用項下支出，並送監察人審查後，逐年經董事會於股
      東常會提出報告及經股東會承認，上訴人之股東會顯已同
      意給付上訴人董、監事報酬，是依上訴人委任其董、監事
      處理事務之性質，其董事並非因無償而受委任，自得依民
      法第547條之規定請求相當之報酬。
  (二)被上訴人得否請求上訴人給付原任期剩餘期間91年4月1日起
    至93年5月24日止之報酬？
    (1)上訴人又抗辯：伊公司股東會於90年3月6日以系爭決議解
      任被上訴人董事長及董事職務後，隨即於91年5月11日股
      東常會選任董事，並由董事會推選董事長，復於93年4月3
      日股東常會再選任董事及由董事會推選董事長，該2次股
      東會決議均未經撤銷，是被上訴人之任期亦於91年5月間
      或93年4月間選舉新任董事時屆滿等語。
    (2)按監察人於無召集股東會之必要時召集股東會，與無召集
      權人召集股東會之情形有別，僅係該股東會之召集程序有
      無違反法令，得否依公司法第189條規定，由股東自決議
      之日起1個月內，訴請法院撤銷其決議而已，該決議在未
      經撤銷前，仍為有效（最高法院86年台上字第1579號判例
      、89年台上字第425號判決意旨參照）。又按股東會於董
      事任期未屆滿前，經決議改選全體董事者，如未決議董事
      於任期屆滿始為解任，視為提前解任，90年11月12日公布
      施行之公司法第199條之1亦有明文。
    (3)經查，上訴人之監察人陳長壽於91年5月11日召集股東常
      會，該次股東會決議改選董事、監察人，並於同月14日召
      開臨時董事會，推選甲○○為董事長兼任總經理，業據上
      訴人提出股東常會議事錄、董事會議事錄各1件為證（見
      本院卷第53至62頁、原審卷第101頁），是上訴人於91年5
      月11日之股東會係由監察人召集，兩造就該次股東會決議
      未經撤銷係確定有效一節，亦均無爭執（見本院卷第87頁
      反面），是上訴人於91年5月11日股東常會選任董事及監
      察人，其選任即屬有效，惟該次之股東會僅係就董事及監
      察人缺額所為之補選，並非依公司法第199條之1規定改選
      全體董事，尚無公司法第199條之1之適用。嗣上訴人於93
      年4月3日93年度股東常會改選第6屆全體董事，且任期自
      93年4月3日起至96年4月2日止，業據上訴人提出93年度股
      東常會議事錄1件為證（見本院卷第67至72頁），該次股
      東常會雖未同時決議原任董事於任期屆滿始為解任，然依
      公司法第199條之1之規定，於新任董事就任日視為提前解
      任，故被上訴人之董事及董事長職務應於93年4月3日即視
      為解任，被上訴人依民法第547條之規定，僅得請求上訴
      人給付自91年4月1日起至93年4月2日止之報酬。
  (三)如被上訴人得請求領取報酬，其得領取之董事長薪資、職務
    加給、董事酬勞金之金額為若干？被上訴人得否領取董事長
    獎金及車馬費35萬元？
    (1)被上訴人又主張：上訴人應依其給付予甲○○之薪資數額
      給付伊薪資，併得請求領取董事長獎金（含中秋、紅利、
      團體、全勤等獎金）等語。上訴人則抗辯：被上訴人僅得
      依其原有薪資數額請求，且中秋、紅利、團體、全勤獎金
      等均係員工始得請領，被上訴人為董事長，不得請領等語
      。
    (2)經查，甲○○擔任上訴人董事長期間，係按月領取董事長
      薪資15萬元、職務加給2萬5,000元，如全勤則有全勤獎金
      1,500元，並領取端節獎金、中秋獎金及紅利、團體獎金
      等，於出席董事會時領取車馬費每次2萬元等情，固有其
      各類所得明細表1份在卷可憑（見原審卷第102至110頁）
      ，甲○○所領取之薪資數額雖較被上訴人領取數額為高，
      惟此乃係甲○○基於其與上訴人間另一委任契約所得領取
      之報酬，與兩造間之董事委任關係為不同之法律關係，被
      上訴人僅得依兩造間之委任關係，請求上訴人給付委任報
      酬，尚不得主張上訴人應依甲○○領取報酬之標準給付委
      任報酬。茲就被上訴人請求給付之項目及金額分述如下：
      董事長薪資259萬1,833元及職務加給34萬833，共293萬
        2,666元部分：
        被上訴人於擔任上訴人董事長期間，按月領取董事長薪
        資9萬元、職務加給2萬5,000元，有被上訴人提出各類
        所得明細表在卷可參（見原審卷第218至220頁），故被
        上訴人自91年4月1日起至93年4月2日止，共計2年又2日
        （即24個月又2日），其得依此標準領取之董事長薪資
        及職務加給為276萬7,667元【計算式：（9萬元＋2萬
        5,000元）×（24＋2/30）＝276萬7,667元，元以下4捨
        5入，以下同】。
      董事長獎金186萬8,910元部分：
        1.上訴人雖抗辯獎金係員工始能領取，並提出經濟部函
          文2件為證（見原審卷第167頁）。惟查，被上訴人於
          擔任董事長期間，與甲○○相同，均兼任上訴人公司
          總經理之職務，並非僅擔任董事長，亦有員工之身分
          。且被上訴人與甲○○擔任董事長兼總經理期間，均
          領取員工得領取之各項獎金，包括年終獎金、三節獎
          金、紅利、團體獎金等，此觀被上訴人與甲○○之各
          類所得明細表即明（見原審卷第102至110、218至220
          頁），復核上訴人自認自其公司設立時起，歷任董事
          長均按月領取薪酬（含薪資、職務加給、員工團體獎
          金等），亦有上訴人95年3月7日全管（95）字第0306
          號函在卷可按（見原審卷第223頁）。另觀諸上訴人
          所提經濟部79年4月14日商206278號函謂：「經理人
          之為此所稱之員工，應與是否由董監事兼任無關，如
          董監事兼經理人，而公司章程盈餘分派之規定列有董
          監事酬勞者，可各並受董監事酬勞、員工紅利之分派
          及參與員工新股之認購」（見原審卷第167頁）、亦
          認董事如兼任經理人，即得並受董監事酬勞、員工紅
          利分派等。至上訴人所提經濟部64年1月7日商00343
          號函雖謂：「公司另依章程規定董事既由盈餘中提有
          酬勞，則支付員工之獎勵金，自可不再分配與公司董
          事」（見原審卷第167頁），僅謂員工獎勵金得不再
          分配與公司董事，非謂不得分配與董事，亦無兼經理
          人之董事不得再分配員工獎金，尚難以該函文認被上
          訴人不得領取員工得領取之獎金。故被上訴人自得依
          其原領取項目及標準，請求上訴人給付董事長獎金。
        2.次查，被上訴人於擔任董事長期間從未領取全勤獎金
          ，出席董事會時領取車馬費每次1萬元，並領取90年
          度年終獎金、91年中秋獎金1萬元、紅利、團體獎金
          等（見原審卷第218至220頁），足證兩造並未約定被
          上訴人得領取全勤獎金，即令上訴人給付甲○○全勤
          獎金，被上訴人仍不得請求全勤獎金。又91年2月3日
          被上訴人已領取91年度之中秋獎金1萬元、紅利9萬
          2,274元（見原審卷第219頁），此2項給付與被上訴
          人主張甲○○於91年度領取之中秋獎金、紅利係同一
          日發給（見原審卷第102頁），被上訴人自不得再請
          求此部分給付。除此2部分之外，上訴人於91年6月3
          日給付1個月底薪作為91年度端節獎金、91年12月3日
          給付每位董監事前1年度董監事酬勞（非下述之董監
          事酬勞金）2萬491元、91年7月4日給付0.7個月底薪
          作為團體獎金、92年8月28日給付3個月底薪作為中秋
          獎金、92年12月10日給付每位董監事前1年度董監事
          酬勞（非下述之董監事酬勞金）2,645元、92年7月20
          日及同年10月20日分別給付0.1、0.5個月底薪為團體
          獎金、93年1月5日給付4個月底薪作為年終獎金、93
          年4 月20日給付2.1個月底薪作為團體獎金，有上訴
          人提出獎金計算表1份為證（見本院卷第97頁），故
          上訴人抗辯被上訴人依同一標準得請求之獎金為86萬
          136元，自屬可採（即91年6月3日端節獎金9萬元、91
          年12月3日前1年度董監事酬勞2萬491元、91年7月4日
          團體獎金6萬3,000元、92年8月28日中秋獎金27萬元
          、92年12月10日前1年度董監事酬勞2,645元、92年7
          月20日及同年10月20日各0.1、0.5個月9,000元、4
          萬5,000元、93年1月5日年終獎金36萬元，另93年4月
          20日上訴人給付員工團體獎金時，被上訴人之董事職
          務已因董、監事全體改選而視為解任，自不得再領取
          該團體獎金，見本院卷第97頁）。
      董事酬勞金9萬5,543元部分：
        1.被上訴人主張其於原任期剩餘期間得領取董事酬勞金
          9萬5,543元，為上訴人在原審所不爭執（見原審卷第
          228頁），上訴人於本院抗辯被上訴人得領取之91至
          93年度董事酬勞金為2萬3,850元、4萬8,613元、9,26
          0元，扣除被上訴人已領7,148元，僅得領取7萬4,575
          元（見本院卷第94頁）。
        2.經查，被上訴人主張91至93年所有董監事得分配之酬
          勞金金額分別為28萬4,372元、58萬3,364元、38萬
          2,043元，業據被上訴人提出92至94年度股東常會盈
          餘分配表（見原審卷第114至116、118至123頁），並
          為上訴人所不爭執（見本院卷第94頁），故依上訴人
          董、監事總人數10人計算，被上訴人91年至93年4月
          2日得領取之董事酬勞金分別為2萬8,437元（28萬
          4,372元÷10人＝2萬8,437元）、5萬8,336元（58萬
          3,364元÷10人＝5萬8,336元）、9,774元（38萬
          2,043元÷10人×（3月又2日≒3.07月）/12月＝
          9,774元），共計9萬6,547元，扣除被上訴人已領之
          7,148元，尚得領取8萬9,399元。上訴人雖抗辯應以
          91至93年所有董、監事總人數比例計算云云，惟查，
          本件係因上訴人違法解任部分董、監事，致91至93年
          度董、監事人數超逾10人，被上訴人既係遭上訴人違
          法解任，其解任不生效力，依兩造間之委任關係，被
          上訴人得請求董事酬勞金之金額仍應依原合法之董、
          監事人數計算，不得因上訴人違法解任被上訴人之董
          事職務，致被上訴人得請領之董事酬勞金減少。故上
          訴人抗辯該時期因董監事人數逾10人，被上訴人得請
          求之董事酬勞金應比例減少云云，尚無足採。
      車馬費35萬元部分：
        1.被上訴人主張上訴人公司自設立以來均循例於董事會
          開會時發放車馬費1萬元予出席之董事，嗣於91年7月
          1日起調整為2萬元，另臨時董事會則不發放車馬費之
          事實，為上訴人所不爭執，並有上訴人提出91年3月7
          日起至93年5月27日董事會日期表1件為證（見原審卷
          第287頁）。被上訴人於93年3月6日遭違法解任後，
          至91年6月30日共召開3次董事會，自91年7月1日起至
          93年4月2日止共召集14次董事會，此觀上訴人提出前
          開董事會日期表之記載即明，則被上訴人主張其原得
          參與董事會並領取車馬費，因上訴人違法解任其董事
          職務，致無法參加，上訴人應依其開會次數給付車馬
          費，即非無據。
        2.次查，上訴人雖抗辯車馬費係董監事前往公司或為公
          司與他人洽商業務所支領之交通費用，以實際出席董
          事會為請領之前提，被上訴人於解任後未實際出席董
          事會，不得請求車馬費云云。惟查上訴人於遭解任前
          每次出席董事會得請領車馬費高達1萬元，自91年7月
          1日董事車馬費調整後更高達每次2萬元，上訴人復抗
          辯每次出席董事之交通及時間成本為500元（見原審
          卷第285頁、本院卷第119頁），為被上訴人所不爭執
          ，足證上開車馬費中除500元係董事實際出席之交通
          費外，其餘實係出席董事會執行職務之報酬。又被上
          訴人係因遭上訴人違法解任拒絕被上訴人執行職務，
          致未能出席董事會，屬非可歸責於被上訴人之事由，
          致被上訴人不能提出給付，依民法第225條第1項、第
          267條之規定，被上訴人免給付義務，並仍得請求上
          訴人對待給付，上訴人抗辯被上訴人未實際出席董事
          會，故不得請求車馬費，洵無足採。
        3.又查，上訴人自91年4月1日起至同年6月30日止召開3
          次董事會，自91年7月1日起至93年4月2日止召開14次
          董事會（見原審卷第287頁），被上訴人共得請領車
          馬費31萬元。惟按基於同一原因事實受有損害並受有
          利益者，其請求之賠償金額，應扣除所受之利益，民
          法第216條之1亦有明文，本件上訴人抗辯被上訴人因
          遭解任董事職務，其無須出席董事會，亦毋庸支出交
          通及時間成本每次500元，為被上訴人所不爭執，自
          應將此部分共計8,500元扣除，扣除後被上訴人得請
          求之車馬費為30萬1,500元【即31萬元－（500元×17
          次）＝30萬1,500元】。
      基上，被上訴人得請求董事長薪資及職務加給276萬
        7,667元、董事長獎金86萬136元、董事酬勞金8萬9,399
        元、車馬費30萬1,500元，共計401萬8,702元。
五、綜上所述，被上訴人主張：上訴人於91年3月6日股東會違法
    解除伊之董事及董事長職務，仍應給付伊董事長之委任報酬
    ，為可採。上訴人抗辯：被上訴人之董事及董事長職務已經
    解除，伊毋庸給付報酬云云，為不可採。從而，被上訴人依
    民法第547條之規定，請求上訴人給付自91年4月1日起至93
    年4月2日合法解任時止之董事長薪資及職務加給276萬7,667
    元、董事長獎金86萬136元、董事酬勞金8萬9,399元、車馬
    費30萬1,500元，共計401萬8,702元，為有理由，應予准許
    ；逾此部分之請求，則為無理由，應予駁回。原審就超過上
    開應准許部分，為上訴人敗訴之判決，並為假執行之宣告，
    自有未洽，上訴意旨指摘原判決此部分不當，求予廢棄改判
    ，為有理由，自應由本院予以廢棄改判，如主文第2項所示
    。就上開應准許部分，原審判命上訴人如數給付，並依兩造
    聲請為附條件之假執行暨免為假執行之宣告，核無違誤，而
    逾上開應准許部分，原審駁回被上訴人此部分之訴及假執行
    之聲請，於法並無不合，上訴及附帶上訴意旨，就此部分，
    仍執前詞，指摘原判決不當，求予廢棄，均為無理由，應駁
    回其上訴及附帶上訴。另被上訴人就車馬費之利息部分於本
    院擴張自起訴狀繕本送達翌日即96年4月28日起算，亦屬有
    據，應命上訴人再給付如主文第3項所示，其餘擴張之訴則
    屬無據，應併予駁回。
六、本件事證已臻明確，兩造其餘陳述及攻擊防禦方法，經審酌
    後核與判決結果不生影響，不再一一論述，附此敘明。
據上論結，本件上訴為一部有理由，一部無理由，附帶上訴為無
理由，擴張之訴為一部有理由，一部無理由，依民事訴訟法第
450條、第449條第1項、第79條但書，判決如主文。
中    華    民    國    98    年    3     月    17    日
                  民事第十三庭
                      審判長法  官  黃騰耀
                            法  官  楊絮雲
                            法  官  周舒雁
正本係照原本作成。
上訴人如不服本判決，應於收受送達後20日內向本院提出上訴書
狀，其未表明上訴理由者，應於提出上訴後20日內向本院補提理
由書狀（均須按他造當事人之人數附繕本）上訴時應提出委任律
師或具有律師資格之人之委任狀；委任有律師資格者，另應附具
律師資格證書及釋明委任人與受任人有民事訴訟法第466條之1第
1項但書或第2項（詳附註）所定關係之釋明文書影本。
被上訴人不得上訴。
中    華    民    國    98    年    3     月    17    日
                            書記官  秦仲芳
附註：
民事訴訟法第466條之1（第1項、第2項）：
對於第二審判決上訴，上訴人應委任律師為訴訟代理人。但上訴
人或其他法定代理人具有律師資格者，不在此限。
上訴人之配偶、三親等內之血親、二親等內之姻親，或上訴人為
法人、中央或地方機關時，其所屬專任人員具有律師資格並經法
院認為適當者，亦得為第三審訴訟代理人。


司法院資訊處製作；財團法人民間司法改革基金會備份。
